臺灣臺中地方法院刑事裁定　　　　　　　　　　　　　　九十四年度聲判字第三號
　　聲　請　人
　　　　即
　　告　訴　人　丁○○
　　代　理　人　梁基暉律師
　　被　　　告　甲○○
　　　　　　　　乙○○
　　　　　　　　丙○○
　　　　　　　　戊○○
右列聲請人因告訴被告等涉嫌誣告案件，不服臺灣高等法院臺中分院檢察署檢察長駁
回再議之處分（九十三年度上聲議字第一四七二號），聲請交付審判，本院裁定如左
：
    主  文
聲請駁回。
    理  由
一、按告訴人不服上級法院檢察署檢察長或檢察總長認再議為無理由而駁回之處分者
    ，得於接受處分書十日內委任律師提出理由狀，向該管第一審法院聲請交付審判
    。法院認為交付審判之聲請不合法或無理由者，應駁回之，刑事訴訟法第二百五
    十八條之一、第二百五十八條之三第二項前段分別定有明文。
二、交付審判聲請意旨略以：（一）被告丙○○於警訊時指述聲請人：「於九十一年
    六月七日下午十時三十分許，張寶標教唆丁○○至我家恐嚇我全家」、「因本屆
    村長選舉我二哥挺第二號參選，未挺第三號張寶標，所以教唆丁○○來恐嚇」、
    「因為張寶標競選總部設在隔壁，可以聽到看到」，對此等事實足已明確表示被
    告丙○○以自己親歷被害事實，堅指被訴人有犯罪行為，然查鈞院九十一年十二
    月三十一日審理時，被告丙○○則指稱：「我十時三十分左右回來的：：：。」
    。於該日晚間十時三十分前被告丙○○並不在家，亦未見聞當晚十時至十時三十
    分之事實至為明顯，其竟然可以於警訊中指述歷歷，而員警亦稱其到場後並未聽
    聞聲請人有恐嚇言語，既然被告丙○○就其未見聞之事實指述歷歷，顯然出於故
    意虛構，以圖加強其恐嚇之指控，自該當誣告罪之構成要件，惟高分檢處分書未
    予詳查，僅泛謂：「丙○○其指訴聲請人恐嚇時間係在當天晚上警察到來後：：
    ：。」，而認被告誣告罪嫌不足，自嫌速斷。（二）本件於鈞院再審審理時，依
    被告及證人所述情節以觀，被告戊○○、甲○○、丙○○、乙○○四人（下稱被
    告四人），其中關於第一次為何出言恐嚇其等四人，被告戊○○證稱係因土地鑑
    界而起，被告甲○○、乙○○則未陳述原因。試問本件若云真有被告四人於警訊
    、偵查中所指述選舉糾紛云云之情節而涉及恐嚇，如此清楚之記憶，則為何被告
    戊○○於審判中改稱係因土地鑑界而起？其何必改口？被告甲○○、乙○○為何
    未為陳述原因？第二次恐嚇之原因，被告戊○○證稱與第一次相同，被告甲○○
    則證稱因選舉糾紛而起，被告丙○○則稱係因土地鑑界所致，被告乙○○則未說
    明原因。被告戊○○證稱係因土地鑑界而起起，被告甲○○則未陳述原因，被告
    丙○○則稱係因土地鑑界所致，被告乙○○則未說明原因，試問本件若云真有被
    告四人於警訊、偵查中所指述選舉糾紛云云之情節而涉及恐嚇，如此清楚之記憶
    ，則為何被告等人於審判中會二次稱係因土地鑑界而起？或未為陳述原因？實則
    本案被告等人自始隱瞞雙方因土地問題及聲請人因兒子死亡之事吵架，適逢選舉
    而隨意杜撰、加油添醋甚明。惟高分檢處分書未予詳查，仍謂被告等係因選舉問
    題而有合理懷疑，但此乃屬推測，並與被告等人於審判中已明白自承：「因土地
    問題發生糾紛」不符，其推論尚非無可議之處。（三）再則被告丙○○於為刑事
    被告案件，偵查中辯稱：「當天晚上，聲請人在張寶標家泡茶、喝酒，有人起鬨
    ，聲請人就要過來理論，稱姪子：：：。」（九十三年偵字第一七二七三號），
    其所言顯然係卸責之詞，蓋其既然於為告訴人案件明確證稱：「當晚十時三十分
    之前並不在家」，邏輯上又如何能分身見到請人在張寶標家泡茶、喝酒，有人起
    鬨：：：等事，此不外係其為脫於罪責之詞甚明。況且被告戊○○於九十一年豐
    簡上字第四六六號審理時指稱：「我也有聽人家這樣講，但是他們談話的地點就
    在我們家廚房那裡，我稍微有聽到是這樣，事發前我有聽到有人在鼓譟起鬨：：
    ：。」、「我媽媽在二樓，我們鐵門關起來，是因為我媽媽出去，我弟弟他們在
    一樓，我在三樓」、「他們在一樓講話，我在三樓可以聽得到」，然查是時並非
    夜深人靜之時，適逢選舉人聲吵雜，其焉能自三樓聽到隔壁多人之講話內容，其
    又如何能看到聲請人丁○○在隔壁先掀桌子？本件高分檢處分書皆略而不談，未
    予查明，片面採信被告之詞，此部份亦非不能調查，自尚有未盡調查之處。（四
    ）本案聲請人並非住大富村，在該村亦無投票權，亦非證人張寶標之助選員，且
    無收受其任何利益，此曾經證人張寶標於鈞院證稱屬實，本案聲請人當晚因偶至
    證人張寶標競選處泡茶，又何須為其兩肋插刀，而甘冒刑事罪責，出言恐嚇，此
    實有違常理。實因雙方曾有土地糾紛，雙方才發生口角衝突，雙方雖互相叫罵，
    聲請人並因此摔毀二個花盆，縱認被告四人此部分指證屬實，然就所告事實之一
    部分係出於故意虛構，自仍得謂誣告，且若聲請人真因此心生不滿，欲以言語恫
    嚇被告，理應從知道被告為候選人林啟彬之總幹事時，競選期間即前往被告住處
    鬧事為之，端無需遲至案發當晚二十二時三十分許，是時競選活動已終止，隔日
    即將投票，亦無法再動員拉票之時，始至被告處恫嚇之理。綜上所述，核原檢察
    官偵查顯有不完備之處，臺灣高等法院臺中分院檢察署檢察長駁回告訴人再議之
    處分，即有不當，故駁回再議之處分，認事用法顯有違誤，爰依法聲請交付審判
    云云。
三、本件告訴人即聲請人（下稱聲請人）丁○○以被告四人涉犯誣告案件，向臺灣臺
    中地方法院檢察署檢察官提出告訴，經該檢察官為不起訴處分（九十三年度偵字
    第一七二七三號）後，告訴人不服，聲請再議，亦經臺灣高等法院臺中分院檢察
    署檢察長以再議為無理由而駁回再議（九十三年度上聲議字第一四七二號）等情
    ，業經本院調取上揭偵查卷宗審閱無訛。
四、經查：
（一）按刑事訴訟法於九十一年二月八日經修正公布，新增前述第二百五十八條之一
      ，此乃對於「檢察官不起訴或緩起訴裁量權」制衡之一種外部監督機制，此時
      ，法院僅在就檢察官所為之不起訴或緩起訴之處分是否正確加以審查，以防止
      檢察機關濫權，依此立法精神，法院就聲請交付審判案件之審查，所謂「得為
      必要之調查」，其調查證據之範圍，亦應以偵查中曾顯現之證據為限，不可就
      告訴人新提出之證據再為調查，亦不可蒐集偵查卷以外之證據。又依新修正刑
      事訴訟法第二百六十條對於不起訴處分已確定或緩起訴處分期滿未經撤銷者得
      再行起訴之規定，其立法理由說明，本條所謂不起訴處分已確定者，係包括「
      聲請法院交付審判復又經駁回者」之情形在內，則法院就聲請交付審判案件之
      審查，所謂「得為必要之調查」，其調查證據範圍，自更應以偵查中曾顯現之
      證據為限，不得就告訴人新提出之證據再為調查，亦不可蒐集偵查卷以外之證
      據，否則將與刑事訴訟法第二百六十條之再行起訴之規定，混淆不清，合先敘
      明。
（二）聲請人固以：被告丙○○案發當日係於下午十時三十分許方返家，其對於當日
      返家前即在十時三十分以前所發生之事應無法明確陳述，是其於警詢中所述聲
      請人有恐嚇之犯行，顯屬不實。然被告丙○○於被訴誣告案件之偵查中供稱：
      「晚上十點三十分左右到家，當時丁○○已經在我家門口，警察也已經在現場
      處理。」、「（問：是否有向檢察官及警察提到晚上十點半以前發生的事情？
      ）沒有。」等語（見九十三年度他字第四四六號偵查卷第四一頁），則被告丙○○當日是否確實曾明確陳述下午十時三十分以前之情事，非無可疑。又被告
      四人於告訴聲請人恐嚇、毀損等案件之警訊筆錄，於本院九十二年度再字第一
      號恐嚇危害安全案件中，經法院審酌其所載之內容，被告四人之指述用語及形
      式皆相同，實難憑為判斷本件事實之依據。又被告丙○○、乙○○、甲○○於
      檢察官偵查中，亦均附和被告戊○○所稱：「一開始丁○○在張寶標住處，因
      為張寶標要叫我堂叔，丁○○起鬨為什麼我們不支持張寶標，到我們家來恐嚇
      ，之後他摔盆栽砸鐵門，在旁邊叫囂，說要殺我們全家。這時張寶標見事情擴
      大，就離開他家走避。」等語（見九十一年度選偵字第一五五號偵查卷第三十
      二頁），此業據法院於本院九十二年度再字第一號案件審理中審酌相關案件筆
      錄後認定屬實，有該刑事判決書一份在卷可稽，顯見上開偵查筆錄之記載，並
      無被告丙○○個別陳述之記載，則聲請人指稱被告丙○○於偵查中曾明確陳述
      案發當日下午十時三十分以前之情事云云，即屬有誤。況聲請人所涉恐嚇危害
      安全罪嫌經檢察官提起公訴後，業經本院判決在案，其中起訴書與判決書認定
      聲請人至被告戊○○住處之時間乃係「九十一年六月七日下午十時三十分許」
      ，此有本院九十一年度豐簡上字第四六六號、九十二年度再字第一號刑事判決
      各一份在卷可稽，益徵被告丙○○於偵查中辯稱並未敘及其返家前之情事應屬
  可採。又參之被告丙○○當日返家後即見聲請人在其住處大聲吆喝，並大肆毀
      損其住處之花盆等情事，則其事後與其他被告一同前往警察局對聲請人提出告
      訴時，於筆錄中附和其他被告所述，亦應與常理無違，是尚難僅以被告丙○○
      於警詢、偵查中筆錄之記載，即率以認定被告丙○○有故意為不實之陳述，而
      有誣告聲請人之犯行。
（三）又聲請人雖另指摘被告四人於警詢、偵查中所述對聲請人提出恐嚇告訴之動機
      ，與其等於本院九十一年度豐簡上字第四六六號聲請人被訴恐嚇案件審理時之
      陳述情節並不一致，因認被告確涉有誣告犯行云云。然被告四人與聲請人係屬
      遠房親戚，彼此間前已因土地鑑界發生糾紛，復於九十一年間因村里長選舉支
      持之對象不同而加深彼此心中之芥蒂，此為雙方於偵查中所是認。聲請人既與
      被告四人既素有怨隙，因被告四人目睹聲請人當日酒後至渠等住處喧囂、毀損
      器物，則渠等事後至警察局對聲請人提出恐嚇危害安全、毀損等告訴時，對於
      聲請人上揭犯行之動機難免會夾雜個人心中之臆測，亦即關於聲請人當日行為
      動機、手段及結果等之細節方面，被告四人之指陳，難免故予誇大，或亦有予
      渲染之可能，惟若被告四人所述之基本事實係屬可採，即難僅因被告四人部分
      陳述與事實不符，而據認被告四人有誣告之犯意。本件被告四人對於遭聲請人
      恐嚇之原因、內容雖有相當之出入，然因被告四人在該案中係屬被害人，對於
      事實有所誇大，難謂顯然逸脫常情，自難僅以被告對於事實之描述有所誇大，
      而否定被告所述主要情節之真實性。況聲請人對於九十一年六月七日下午十時
      三十分許，至被告戊○○上揭住處，與被告四人發生口角爭執之情並不否認，
      且被告四人告訴聲請人毀損花盆部分，亦經本院以九十一年度豐簡上字第四六
      六號判處有罪確定在案，有該案判決書附卷足稽，是難僅因被告四人指訴之部
      分事實並不一致而遽認被告四人顯有誣告之犯意。足見原檢察官已就此部分事
      實詳為調查及論證，而與常理無違。原偵查檢察官既已衡諸上情，而認定被告
      四人所犯誣告罪嫌不足，而為不起訴處分，應無違誤，則聲請人猶執前詞予以
      指摘，顯屬無據。
（四）另被告四人所指稱上揭遭聲請人恐嚇罪嫌之告訴案件中，法院固以被告四人所
      述聲請人出言恐嚇之原因、內容有相當之出入，而證人張禾典、鄭蒼郁、趙承
      祥又證稱必未見聞被告出言恐嚇，顯無其他積極証據足以證明被告四人所述情
      節與事實相符，自不能證明聲請人犯罪，而就聲請人被訴恐嚇危害安全部分諭
      知無罪之判決。然聲請人當日確實在酒醉酩酊之際，至被告戊○○住處，並因
      而毀損被告四人置於該處之花盆，所涉毀損罪亦經本院判處有罪確定在案，業
      如前述，顯見聲請人當日確曾在酒後至被告四人上揭住居處無疑，參以聲請人
      當日係於酒後酩酊之際前往被告四人住居處，並與被告四人發生口角，則聲請
      人當日應有對被告四人惡言相向，並有令被告四人心感恐懼之言語，非無可能
      。原確定判決雖以被告四人所述聲請人出言恐嚇之原因、內容有相當之出入，
      而證人張禾典、鄭蒼郁、趙承祥又證稱必未見聞被告出言恐嚇，顯無其他積極
      証據足以證明被告四人所述情節與事實相符，自不能證明聲請人犯罪，而就聲
      請人被訴恐嚇危害安全部分諭知無罪之判決，然證人即當日前往現場處理之員
      警鄭郁蒼、趙承祥於檢察事務官調查時係證稱：當時現場很吵雜，聲請人醉醺
      醺，意識模糊，說話口齒不清，令人聽不清楚，且反應遲鈍，因為當時有很多
      鄰居在觀看，現場很吵雜，渠二人又要維持秩序，可能沒辦法聽到全部內容，
      且渠二人上揭所言與於本院更審程序審理時所證述之內容均相同等語（見九十
      三年度他字第四四六號偵查卷第四二頁）；另證人張禾典於偵查中係證稱：時
      間太久了，不太清楚等語。顯見聲請人案發當日確因酒醉致無法明確記憶當日
      所述之言語為何甚明，而證人鄭郁蒼、趙承祥二人當日亦因未能確定是否聽聞
      聲請人當日有恐嚇之言語，而於偵查中作較為保守之證言，而證人張禾典為恐
      得罪聲請人而對證詞有所保留，均在所難免。復按誣告罪之成立，須其申告內
      容完全出於憑空捏造，若所告尚非全然無因，只因缺乏積極證明，致被誣告人
      不受訴追處罰者，尚難遽以誣告論罪；又誣告罪之成立，以告訴人所訴被訴人
      之事實必須完全出於虛構為要件，若有出於誤會或懷疑有此事實而為申告，以
      致不能證明其所訴之事實為真實，縱被訴人不負刑責，而告訴人本缺乏誣告之
      故意，亦難成立誣告罪名，最高法院分別著有四十三年臺上字第二五一號及四
      十四年臺上字第八九二號判例可資參照。本件被告四人對於所指訴聲請人恐嚇
      危害安全罪嫌部分，事後雖無證據證明而經法院判處無罪確定，惟仍不失係渠
      等為求判明是非曲直，對於主觀認知之「真實」陳述。從而，被告四人認定聲
      請人涉犯恐嚇危害安全罪嫌，可認係出於主觀上之合理懷疑，尚非全然無因，
      渠等於偵查中所辯非全然不可採信。是以該案雖事後無積極證據足以證明聲請
      人確實涉有恐嚇危害安全罪嫌之事實，然亦難據以推認被告四人有憑空捏造之
      情，自難令被告四人負誣告之罪責。是原不起訴處分書及臺灣高等法院臺中分
      院檢察署檢察長所為之再議處分書均認定被告四人並無誣告之犯行，應無違誤
      。
五、綜上所述，被告四人因涉犯誣告罪嫌，業經檢察官為不起訴處分在案，且原處分
    書並詳述其理由，尚無不當。本院認原處分書以被告四人並無聲請人所指之誣告
    犯嫌，而駁回聲請人對臺灣臺中地方法院檢察署檢察官不起訴處分之再議聲請，
    於法洵無不合，處分書所載理由並未違背經驗法則、論理法則或其他證據法則，
    難謂有何違誤之處。從而，本件聲請人聲請交付審判，為無理由，應予駁回。
據上論斷，依刑事訴訟法第二百五十八條之三第二項前段，裁定如主文。
中      華      民      國    九十四    年      一      月    十九    日
                              臺灣臺中地方法院刑事第十一庭
                                    審判長法  官  林 源 森
                                          法  官  廖 慧 如
                                          法  官  王 世 華
右正本證明與原本無異。
不得抗告。
                                          書記官
中      華      民      國    九十四    年      一      月    十九    日
